臺灣高等法院高雄分院民事判決　　　　　　98年度上字第57號
上　訴　人　屏東縣萬巒地區農會
法定代理人　吳吉本
訴訟代理人　潘宏道
　　　　　　陳清朗律師
被 上 訴人　莊　 臣
上列當事人間請求返還買賣價金事件，上訴人對於民國97年12月
24日臺灣屏東地方法院96年度訴字第91號第一審判決提起上訴，
本院於民國100 年8 月17日言詞辯論終結，判決如下：
    主  文
原判決關於命上訴人給付被上訴人本息部分，及該部分訴訟費用
之裁判均廢棄。
上開廢棄部分，被上訴人在第一審之訴駁回。
第一、二審訴訟費用由被上訴人負擔。
    事實及理由
一、上訴人之法定代理人已於民國98年3 月24日變更為吳吉本，
    有當選證明書在卷為證，茲吳吉本已具狀聲明承受訴訟，應
    予准許，合先敘明。
二、本件被上訴人主張：(一)訴外人張來金於民國82年3 月16日向
    上訴人購買坐落屏東縣萬巒鄉○○段618 地號土地（下稱系
    爭土地）中如附圖所示編號B5及道路用地部分，面積共計39
    .775坪（下稱系爭B5土地），約定價金新台幣（下同）437,
    525 元，並簽訂不動產買賣契約憑證（下稱系爭買賣契約）
    ，嗣張來金於95年4 月1 日，將其與上訴人間之系爭買賣契
    約之權利義務法律關係讓與被上訴人。在簽訂系爭買賣契約
    前，上訴人已在系爭土地上建有4 棟農舍（即建號204 即門
    牌號碼屏東縣萬巒鄉○○路50號；建號205 即門牌號碼屏東
    縣萬巒鄉○○路52號；建號206 即門牌號碼屏東縣萬巒鄉○
    ○路54號；建號207 即門牌號碼屏東縣萬巒鄉○○路56號；
    下稱系爭4 棟農舍），並將系爭土地與系爭4 棟農舍全部出
    售與訴外人郭范金珠、顧湯清旺、黃文忠、潘萬等4 人（下
    稱郭范金珠等4 人），且已交付郭范金珠等4 人使用，上訴
    人再將系爭B5土地重覆出售與張來金，但無法將系爭B5土地
    交付與張來金或被上訴人使用，應屬給付不能，系爭買賣契
    約自始無效。(二)於簽訂系爭買賣契約時，系爭土地係登記在
    訴外人張金俊（於90年10月31日死亡）名下，張金俊死亡後
    ，因繼承而登記在張智凱名下，上訴人並未取得系爭土地所
    有權，無法履行系爭買賣契約，將系爭B5土地所有權移轉登
    記與被上訴人。又依農業發展條例第18條第4 項後段規定，
    已申請興建農舍之農業用地不得重複申請興建農舍，及依同
    條例第16條、建築基地法定空地分割辦法第4 條規定，上訴
    人無法將已建有農舍之系爭土地分割交與被上訴人興建農舍
    ，則上訴人出賣系爭B5土地與被上訴人應屬給付不能，此均
    可歸責於上訴人之事由，致不能給付，且於簽訂系爭買賣契
    約當時無法預知，被上訴人以起訴狀繕本送達作為解除系爭
    買賣契約之意思表示。爰依民法第179 條及第181 條之規定
    提起本件訴訟，請求上訴人返還買賣價金437,525 元及其法
    定遲延利息等語。並聲明求為判決：(一)上訴人應給付被上訴
    人437,525 元，及自82年4 月16日起至清償日止按週年利率
    5%計算之利息。〔至於原審共同原告洪進榮、張來生、胡武
    村、章進義、洪廖秋評部分，其等於上訴人上訴後，已於10
    0 年6 月27與上訴人成立調解（本院100 年度上移調字第7
    號），故其等部分即非本件判決範圍，故不再記載論述〕。
二、上訴人則以：上訴人僅係將系爭4 棟農舍及農舍所坐落系爭
    土地部分之面積出售與訴外人郭范金珠等4 人，並非出售系
    爭土地全部與訴外人郭范金珠等4 人，故無一地二賣情事。
    此外，上訴人僅單純出賣系爭B5土地與張來金，並未約定系
    爭B5土地可供合法興建農舍，且上訴人於出售系爭B5土地時
    ，已明確告知張來金系爭土地為農地，依修正前土地法第30
    條規定，並不得移轉為共有，且系爭買賣契約第3 條約定：
    「本件現尚係農地，規定上不能分割，俟日後法令修改後，
    再辦分割登記移轉甲方（即張來金）名下……但登記名義人
    隨甲方指定，乙方（即上訴人）不得干涉。」，是系爭買賣
    契約依民法第246 條第1 項但書之規定，仍應屬有效，且在
    現行法令尚未准許農地小筆面積分割登記前，被上訴人尚不
    得請求上訴人為系爭B5土地所有權分割移轉登記。再者，系
    爭土地原係由上訴人於77年間出資向法院拍賣取得，因當時
    法令規定農民團體無法取得自耕能力證明書而不能登記為所
    有權人，故借名登記在訴外人張金俊名下，張金俊於90年10
    月31日死亡後，由其繼承人張智凱辦理繼承登記而取得所有
    權，張智凱依約可隨時配合上訴人辦理系爭土地所有權移轉
    登記，並無給付不能之情形，被上訴人依民法第256 條規定
    ，以起訴狀繕本送達作為解除系爭買賣契約之意思表示，自
    不生解除之效力，如認解除系爭買賣契約合法，則被上訴人
    返還本金之請求權已罹於15年時效，及利息請求權於超過5
    年部分亦罹於時效等語置辯。並答辯聲明求為判決：(一)駁回
    被上訴人之訴。(二)如受不利判決，願供擔保請准免為假執行
    之宣告。
三、原審判決上訴人應給付被上訴人437,525 元，及自82年4 月
    16日起至清償日止，按週年利率5%計算之利息。上訴人不服
    ，提起上訴，上訴聲明求為判決：(一)原判決關於命上訴人給
    付被上訴人部分廢棄。(二)上開廢棄部分，被上訴人在第一審
    之訴駁回。被上訴人則答辯聲明求為判決：駁回上訴。（至
    於原審判決原審共同原告郭先來敗訴部分，因郭先來未聲明
    不服而告確定）。
四、兩造不爭執事項如下：
  (一)系爭土地之地目現為旱，使用分區為一般農業區，使用地類
    別為農牧用地，於77年間，依當時之法令，上訴人無法取得
    自耕能力證明書，不能標買系爭土地，上訴人遂委由張金俊
    向原審（77年度民執辛字第1609號）拍定取得，並借名登記
    在張金俊名下，雙方並於系爭抵押權設定登記契約書之約定
    事項載明：「本件張金俊承認本件係萬巒地區農會出資拍得
    （標售）取得，惟因法令上規定，農民團體無法取得自耕能
    力證明書，故以張金俊名義暫時登記為所有人，俟日後法令
    修改可以分割登記或開放自由買賣或可以分割、移轉過戶予
    第三人者時，張金俊或其合法繼承人無條件提供有關證明文
    件辦理移轉過戶登記。本件係擔保土地及建物全部保障，並
    不是金錢借貸關係，故不定期，亦不收利息，將來不得以借
    貸關係處理之。」等語，嗣張金俊於90年10月31日死亡，由
    其子張智凱繼承，而登記為張智凱所有。並有抵押權設定契
    約書在卷可稽（見原審卷第143 頁）。
  (二)訴外人張來金於82年3 月16日向上訴人買受系爭B5土地，買
    賣價金437,525 元，並簽訂系爭買賣契約，張來金已於82年
    4 月16日給付全部價金與上訴人。嗣張來金於95年4 月1 日
    ，將其與上訴人間之系爭買賣契約權利義務關係全部讓與被
    上訴人。
  (三)系爭買賣契約第3 條約定：「本件現尚係農地，規定上不能
    分割，俟日後法令修改後，再辦分割登記移轉甲方（即張來
    金）名下……但登記名義人隨甲方指定，乙方（即上訴人）
    不得干涉。」等語，並有系爭買賣契約可證（見原審卷第33
    、34頁）。
  (四)於張來金購買系爭B5土地時，系爭土地上已興建系爭4 棟農
    舍。
五、兩造爭執事項如下：(一)上訴人有無將系爭B5土地重複出賣？
    (二)張金來係購買系爭土地之特定部分即系爭B5土地，是否係
    以不能之給付為契約標的，其買賣契約為無效？是否有可歸
    責於上訴人之事由，致給付不能之情事？被上訴人依民法25
    6 條之規定以起訴狀繕本送達上訴人作為解除系爭買賣契約
    之意思表示，是否合法？(三)張金來購買系爭B5土地時，有無
    與上訴人約定以所購買之土地能「供合法興建農舍」作為買
    賣條件？(四)被上訴人依民法第179 條、第181 條不當得利之
    規定，請求上訴人返還已交付之買賣價金，有無理由？其請
    求權是否已罹於15年時效，及利息請求權於超過5 年部分是
    否已罹於時效？茲就此爭執點分述如下：
（一）上訴人有無將系爭B5土地重複出賣？
      被上訴人主張上訴人將系爭土地出售給系爭4 棟農舍所有
      權人即訴外人郭范金珠等4 人後，隔了2 年又將系爭4 棟
      農舍之法定空地出售與張來金云云，為被上訴人所否認。
      查，上訴人出售與郭范金珠等4 人之農舍係坐落在如附圖
      所示之B1、B2中間，上訴人出售與張來金之位置係坐落在
      如附圖所示B5部分等情，為兩造所不爭執，則上訴人出售
      與訴外人郭范金珠等4 人之系爭土地部分，與出售予張來
      金之系爭B5土地之坐落位置不同，難謂有何重複買賣，是
      被上訴人主張上訴人將系爭土地重複出賣，系爭買賣契約
      無效云云，不足採信。
（二）張金來係購買系爭土地之特定部分即系爭B5土地，是否係
      以不能之給付為契約標的，其買賣契約為無效？是否有可
      歸責於上訴人之事由，致給付不能之情事？被上訴人依民
      法256 條之規定以起訴狀繕本送達上訴人作為解除系爭買
      賣契約之意思表示，是否合法？
    1.按民法第246 條第1 項規定：「以不能之給付為契約標的
      者，其契約為無效。但其不能情形可以除去，而當事人訂
      約時並預期於不能之情形除去後為給付者，其契約仍為有
      效。」。次按「私有農地所有權之移轉，依89年1 月26日
      修正刪除前之土地法第30條規定，其承受人以能自耕者為
      限，如承買人當時係無自耕能力之人，須於訂約時明白約
      定由承買人指定登記與任何有自耕能力之第三人，或具體
      約定登記於有自耕能力之特定第三人，或約定待承買人自
      己有自耕能力時為移轉登記，或『其他預期於不能之情形
      除去後為給付者』，其契約始為有效，否則，即係以不能
      之給付為契約標的，依民法第246 條第1 項前段規定為無
      效。」（最高法院95年度台上字第1682號判決可資參照）
      。
    2.被上訴人主張張來金買受系爭B5土地時，不具自耕農身分
      ，系爭土地係農地，不能移轉所有權，上訴人仍將系爭B5
      土地出售與張來金，該買賣標的係屬給付不能，依民法第
      246 條之規定係屬無效云云，為上訴人所否認。查，系爭
      土地係農地，為張來金買受時即已知悉，且當時張來金無
      自耕能力等情，為兩造所不爭執（見本院卷第83、84、66
      頁），又系爭買賣契約第3 條約定：「本件現尚係農地，
      規定上不能分割，俟日後法令修改後，再辦分割登記移轉
      甲方（即張來金）名下……但登記名義人隨甲方指定，乙
      方（即上訴人）不得干涉。」等語，有系爭買賣契約在卷
      可證（見原審卷第33、34頁），並為兩造所不爭執，足認
      雙方同意於系爭土地可辦理所有權移轉登記時，再辦理登
      記，是依上開規定及說明，系爭買賣契約仍應屬有效，非
      屬給付不能而屬無效，是被上訴人之上開主張，應屬無據
      。
    3.又按「給付無確定期限者，債務人於債權人得請求給付時
      ，經其催告而未為給付，自受催告時起，負遲延責任。而
      債權人非因債務人遲延給付當然取得契約解除權，仍須定
      相當期限催告其履行，於期限內不履行時，始得解除契約
      ，此觀民法第229 條第2 項前段及第254 條之規定自明。
      系爭買賣契約未有確定之交屋或移轉不動產所有權履行期
      限之約定，為原審認定之事實。被上訴人雖於96年2 月15
      日函限上訴人在文到15日內依約完工並交付房屋，上訴人
      未履行，僅自斯時即受催告時起負遲延責任而已。倘被上
      訴人未再定相當期限催告上訴人履行，而上訴人於期限內
      不履行，被上訴人尚不得以上訴人遲延給付為由解除契約
      。」（參照最高法院100 年度台上字第178 號）。查，系
      爭買賣契約第3 條僅約定，俟日後法令修改後，再辦分割
      登記移轉與張來金，但並「無」履行期之記載，足見雙方
      未約定履行期，依前開說明，受讓系爭買賣契約之被上訴
      人應於得行使請求權時，先訂期催告上訴人依約辦理所有
      權移轉登記及交付土地，上訴人如不依期限履行，自期限
      屆滿時始負遲延責任，被上訴人應再催告上訴人履行，而
      上訴人於期限內不履行，被上訴人始得以上訴人遲延給付
      為由解除系爭買賣契約，茲被上訴人自承未曾催告上訴人
      履行（見本院卷第188 頁），焉知張智凱拒絕配合上訴人
      辦理系爭土地所有權移轉登記，導致上訴人無法辦理系爭
      土地所有權移轉登記及交付系爭B5土地，且縱有如被上訴
      人所主張之雙重買賣情形，因系爭土地所有權現尚未移轉
      登記在訴外人郭范金珠等4 人名下，亦難因此即認上訴人
      無法辦理系爭土地所有權移轉登記及交付系爭B5土地與被
      上訴人使用，而認係屬給付不能，是被上訴人主張系爭土
      地現登記在第三人張智凱名下，無法辦理所有權移轉登記
      ，且有雙重買賣情形，無法交付系爭B5土地與伊使用，係
      屬給付不能，可依民法256 條之規定，以起訴狀繕本送達
      上訴人作為解除系爭買賣契約之意思表示云云，尚難採信
      ，故被上訴人解除系爭買賣契約應屬不合法，自不生解除
      之效力。
（三）張金來購買系爭B5土地時，有無與上訴人約定以所購買之
      土地能「供合法興建農舍」作為買賣條件？
      查，被上訴人主張張金來購買系爭B5土地時，曾與上訴人
      約定以系爭B5土地能供合法興建農舍作為系爭買賣契約之
      條件云云，為上訴人所否認。依系爭買賣契約之內容觀之
      ，並無如是之約定，此外，被上訴人未能舉證證明有如是
      之約定，是被上訴人主張系爭B5土地不能興建農舍，係屬
      給付不能，系爭買賣契約無效，依民法256條之規定，以
      起訴狀繕本送達上訴人作為解除系爭買賣契約之意思表示
      云云，不足採信，故被上訴人解除系爭買賣契約應屬不合
      法，自不生解除之效力。
（四）被上訴人依民法第179 條、第181 條不當得利之規定，請
      求上訴人返還已交付之買賣價金，有無理由？其請求權是
      否已罹於15年時效，及利息請求權於超過5 年部分是否已
      罹於時效？
      被上訴人主張系爭買賣契約無效及解除系爭買賣契約，均
      屬無據，已如前述，則系爭買賣契約仍有效存在，是系爭
      買賣既屬有效存在，則上訴人本於合法存在之系爭買賣契
      約收受買賣價金437,525 元，自屬有法律上之原因，難謂
      係不當得利，從而被上訴人本於民法第179 條、第181 條
      之不當得利規定，請求上訴人返還已交付之買賣價金437,
      525 元及其法定遲延利息，為無理由。又被上訴人之請求
      既屬無據，則就上訴人返還本金之請求權是否已罹於15年
      時效，及利息請求權於超過5 年部分是否已罹於時效？之
      爭執點，自無再論述之必要，故不予論述，併此明。
六、綜上所述，被上訴人本於民法第179 條及第181 條之規定，
    請求上訴人給付437,525 元及自82年4 月16日起至清償日止
    按週年利率5%計算之利息，為無理由，應予駁回。原審判命
    上訴人如數給付，自有未洽。上訴意旨指摘原審此部分之判
    決不當，求予廢棄改判，為有理由。自應由本院予以廢棄改
    判如主文第二項所示。
七、據上論結，本件上訴為有理由，依民事訴訟法第450 條、第
    78條，判決如主文。
中    華    民    國    100    年    8    月    31    日
                            民事第三庭
                                審判長法官  張國彬
                                法      官  吳登輝
                                法      官  鄭月霞
以上正本證明與原本無異。
本件不得上訴。
中    華    民    國    100    年    8    月    31    日
                                書  記  官  郭蘭蕙